行　政　法　院　判　決　　　　　　　　　　　　　八十八年度判字第四○一五號
　　原　　　告　協盛營造有限公司
　　代　表　人　甲○○
　　被　　　告　高雄市政府環境保護局
右當事人間因空氣污染防制法事件，原告不服行政院環境保護署中華民國八十七年十
月十四日八七環署訴字第五二○一二號再訴願決定，提起行政訴訟。本院判決如左︰
    主  文
原告之訴駁回。
    事  實
緣原告承攬高雄市小港區○○○○○路道路拓工程，施工路段（沿海路與世全路交
叉口）因無適當防制措施，致使過往車輛引起塵土飛揚，造成空氣污染。被告於八十
六年十月九日十一時十分派員前往稽查發現，乃當場拍照舉發。被告據以裁處新台幣
十二萬元罰鍰，並限期於文到三日內完成改善。原告不服，提起訴願遭駁回後，於八
十七年七月七日向行政院環境保護署提起再訴願，遞遭決定駁回，遂提起行政訴訟。
茲摘兩造訴辯意旨如次：
原告起訴意旨略謂︰一、緣空氣污染防制法第三十九條第一項規定「違反第十九條各
款情形之一者處．．．其違反者為工商廠、場、處．．．」，由此項規定，可了解受
處罰對象可分「個人」及「工商廠、場」，亦即視實際工作或造成污染之行為者而定
。是工程如係由承攬人轉由次承攬人擔任者，則其造成污染者，係次承攬人，則依法
其處罰對象，自係次承攬人並非承攬人。二、次查，原告雖係高雄市○○○○○路拓
工程之承攬人。然有關該路面土方工程，則係由案外人侯順發承作（即次承攬人）
。是縱如原處分所認路面有塵土飛揚之情事，則造成此情形之行為者，乃係次承攬人
所為，依法自應由次承攬人負擔。至於，原告與次承攬人間所訂之合約書，未就場地
環境整潔維護及污染狀況發生後之責任歸屬問題，作明確、具體之劃分。然依承攬契
約之性質，此一責任當然係由次承攬人負擔，此為當然之解釋。乃原訴願決定就此所
為之認定謂「再訴願人與次承攬人間未就責任劃分」，因此應由「再訴願人」負責，
實屬荒謬。並有違承攬契約之性質。其認事用法明顯違法，實為明顯。三、末查，系
爭處分依據之照片，既未經現場之人員簽名，何以證明照片所顯現之當日確有工人在
工作﹖更何況，系爭工程由於高雄市政府養護工程處規劃設計錯誤，以致無法進行施
工。早經該處函令停工在案，根本就無法施工。既無法施工，如何會有塵土飛揚之可
能﹖被告認定所謂「塵土飛揚」之檢測基準所在﹖亦未見被告提出，竟率憑被告之照
片，即謂原告有違規情形，實嫌率斷。四、然上開被告及訴願決定機關對於原告上開
抗辯均未依證據而認定，徒憑被告之照片，即率為決定，顯屬率斷，再者，原告並非
空污法第十九條所稱之「工商廠、場」，則原處分係依何依據為十二萬元之裁罰亦令
人納悶。為此，請求判決將原處分及一再訴願決定均予撤銷等語。
被告答辯意旨略謂︰１、按「在各級防制區內，不得有其他經主管機關公告之空氣污
染行為。」為空氣污染防制法第十九條第七款定有明文。又「違反第十九條各款情形
之一者，．．．其違反者為工商廠、場，處新臺幣壹拾萬元以上壹百萬元以下罰鍰。
」復為同法第三十九條所明定。又行政院環境保護署八十一年三月九日以（八一）環
署空字第○七二九九號「公告空氣污染行為」，公告事項一、（六）之規定：「營建
工程、道路工程及各種管線舖設作業，無適當防制措施，致作業本身引起或使過往車
輛引起塵土飛揚者，為空氣污染行為。」２、原告謂：「１．．．可了解受處罰對象
可分「個人」及「工商廠、場」，亦即視實際工作或造成污染之行為者而定．．．。
２、原告雖係高市○○○○○路拓工程之承攬人。然有關該路面土方工程，則係由
案外人侯順發承作．．．３、處分依據之照片，既未經現場之人員簽名，何以證明當
日確有工人在工作﹖．．．既無法施工，如何會有塵土飛揚之可能﹖．．．。」云云
。查１、空氣污染防制法第十九條規定係屬行為罰，其告發處罰對象為行為人。本案
係屬道路工程，就場所作業方式、具體設備、操作營運等現況予以實質認定，其工
程非一人獨力所能完成。原告自不能以個人行為意圖來規避處罰。２、次查原告係高
雄市○○○○○路道路拓工程之承攬人且為施作者，自應負該道路拓工程施工之
監督責任及環境維護工作。原告主張應處分案外人侯順發（次承攬人）乙節，依原告
所提送之合約書，僅就工程地點、範圍、包價、付款方式等有明確規定，然對環境清
潔維護之義務、責任則未列為承攬或委辦事項。依據最高法院十八年上字第四八四號
判例「當事人締造之契約一經合法成立，雙方均應受其拘束」，非為承攬或委辦事項
，依法則無拘束執行之效力。案外人既無承受環境清潔維護之義務、責任，則被告處
分原告於法並無違誤。３、又查原告既承攬該道路拓寬工程，在工程尚未完工之前，
自不能不對整個工程負責。倘如原告所言，該工程早經市府養護工程處停工在案，無
法進行施工，原告應就其工程進行復原或其它空氣污染防制措施，避免任其放置，致
使過往車輛引起塵土飛揚，空氣污染，再遭被告告發取締。再如原告所述，被告稽查
當時，違規現場已停工，既無原告工程現場人員，如何請現場人員簽名﹖但由採證照
片證明，原告所承包之工程確已造成空氣污染違反空污法，亦為原告不爭之事實，違
規事實足洵認定。爰此，原告之主張係屬敷衍卸責之詞，殊不足採。綜此，被告依據
空氣污染防制法第十九條第七款予以舉發，爰以同法第三十九條第一項處以新台幣壹
拾貳萬元正，於法並無不合，為此狀請判決駁回原告之訴等語。
    理  由
按「在各級防制區內，不得有其他經主管機關公告之空氣污染行為。」「違反第十九
條各款情形之一者，處新台幣五千元以上十萬元以下罰鍰；其違反者為工商廠、場，
處新台幣十萬元以上一百萬元以下罰鍰。依前項處罰鍰者，並通知限期改善，．．．
。」空氣污染防制法第十九條第七款及第三十九條第一項、第二項定有明文。又「一
、公私場所左列各項行為者為空氣污染行為。．．．（六）營建工程、道路工程及各
種管線舖設作業，無適當防制措施，致作業本身引起或使過往車輛引起塵土飛揚者。
」經行政院環境保護署八十一年三月九日八一環署空字第○七二九九號公告有案。查
本案原告承攬高雄市小港區○○○○○路道路拓工程，被告於前述事實欄所述時、
地派員前往稽查，發現原告施工路段未有適當防制措施，致使過往車輛引起塵土飛揚
，乃予拍照舉發。被告據以裁處新台幣十二萬元罰鍰，並限期於文到三日內完成改善
，有空氣污染防制法案件採證單、處分書及照片二張附原處分卷可稽，揆諸首揭法令
規定，並無不合。原告雖主張：(一)空氣污染防制法第三十九條第一項規定「違反第十
九條各款情形之一者處．．．，其違反者為工商廠、場者處．．．」，由此項規定可
知受處分對象可分「個人」及「工商廠、場」，工程如係由承攬人轉由次承攬人擔任
者，則其造成污染者，係次承攬人，依法其處罰對象係次承攬人而非承攬人。(二)、原
告雖係道路拓寬工程之承攬人，但有關該路面土方工程，則係由案外人侯順發承作（
即次承攬人），縱如原處分所認路面有塵土飛揚之情事，乃係次承攬人所為，依法應
由次承攬人負擔。至於原告與次承攬人間所訂之合約書，雖未就場地環境整潔維護及
污染狀況發生後之責任歸屬問題，作明確、具體之劃分，但依承攬契約之性質，此一
責任當然由次承攬人負擔。(三)原處分依據之照片，既未經現場之人員簽名，何以證明
照片所顯現之當日確有工人在工作﹖何況系爭工程由於高雄市政府養護工程處規劃設
計錯誤，以致無法進行施工，早經該處函令停工在案，既無法施工，如何會有塵土飛
揚之可能﹖被告認定「塵土飛揚」之檢測基準何在﹖亦未見被告提出，率憑被告之照
片，即謂原告有違規之情形，自嫌率斷云云。惟查：(一)、空氣污染防制法第十九條規
定係屬行為罰，其告發處罰對象為行為人。本案係屬道路拓寬工程，就場所作業方式
，具體設備、操作營運等現況予以實質認定，其工程非一人獨力所能完成。原告自不
能以個人行為意圖規避處罰。被告以「其違反者為工商廠、場」之規定予以處罰，並
無不當。(二)、原告係高雄市○○○○○路道路拓寬工程之承攬人且為施作者，自應負
該道路拓工程施工之監督責任及環境維護工作。原告主張應處分案外人侯順發（次
承攬人）一節，依原告所提送之合約書，僅就工程地點、範圍、包價、付款方式等有
明確規定，然對環境清潔維護之義務、責任，則未列為承攬或委辦事項。況營建、道
路工程之工地環境衛生，為承攬施工廠商應盡維護管理之環保義務，案外人既無承受
環境清潔維護之義務、責任，則被告處分原告，於法並無違誤。(三)、原告既承攬該道
路路拓寬工程，在工程尚未完工前，自不能不對整個工程負責。縱如原告所言，該工
程早經停工在案，無法進行施工，原告應就其工程進行復原或其他空氣污染之防制措
施，避免任其放置，致使過往車輛引起塵土飛揚，污染空氣，致遭告發取締。再如原
告所述，被告稽查當時，違規現場已停工，既無原告工程現場人員，如何請現場人員
簽名﹖但由採證照片證明，原告所承包之工程確已造成空氣污染，亦為原告不爭之事
實，違規事實洵堪認定。原告所訴，核不足採。至於原告八十七年十二月十七日向行
政院提出之「行政再訴願狀」（由行政院移轉本院），與本件違規事實無關，併予
明。從而，被告依空氣污染防制法第十九條第七款予以舉發，以同法第三十九條第一
項處以新台幣十二萬元罰鍰，於法並無不合，一再訴願決定遞予維持，亦無違誤。原
告起訴意旨，難謂為有理由，應予駁回。
據上論結，本件原告之訴為無理由，爰依行政訴訟法第二十六條後段，判決如主文。
中    華    民    國     八十八      年     十一     月     二十六      日
                    行 政 法 院 第 六 庭
                                審 判 長 評  事      鍾  曜  唐
                                         評  事      徐  樹  海
                                         評  事      高  啟  燦
                                         評  事      林  家  惠
                                         評  事      劉  鑫  楨
右  正  本  證  明  與  原  本  無  異
                                         法院書記官  賀  瑞  鸞
中    華    民    國     八十八      年     十一     月     二十九      日
